臺灣士林地方法院刑事判決　　　　　　　 95年度訴字第742號
公　訴　人　臺灣士林地方法院檢察署檢察官
被　　　告　甲○○
上列被告因偽造文書案件，經檢察官提起公訴（95年度偵字第81
號），本院判決如下：
    主  文
甲○○成年人與少年共同連續偽造公印文，處有期徒刑拾月。扣
案偽造之「丁○○」、「戊○○」普通輕型機車駕駛執照各壹張
，均沒收。
    事  實
一、甲○○係為成年人，並自稱「己○○」，從事酒店女服務人
    員經紀業務，其於民國94年7 月間已明知賴○○（民國79年
    10月生，姓名年籍均詳卷，另由臺灣臺北地方法院少年法庭
    審結）、陳○○（79年11月生，姓名年籍均詳卷，另由臺灣
    臺北地方法院少年法庭審結）均係未滿16歲之未成年少女，
    竟為媒介賴○○、陳○○至酒店工作及於酒店工作時應付警
    方臨檢，先於94年7 月間某日與賴○○共同基於偽造公印文
    及特種文書並持之以行使之概括犯意聯絡，由賴○○提供其
    照片1 張，再由甲○○在不詳地點以賴○○提供之照片偽造
    中華民國交通部製發之「丁○○普通輕型機車駕駛執照」1
    張，且在其上偽造「交通部駕駛執照製發之章」公印文1枚
    ，以增加真實感，隨即交由賴○○持向位於臺北市○○區○○路40號4 樓之「大時代視聽歌城」應徵行使而獲任用從事
    唱歌、陪酒之工作，甲○○則從中抽取仲介費用新臺幣（以
    下同）6 千元，另向賴○○收取3 萬元之代價。隔2 、3 週
    後，甲○○又經由賴○○之介紹，與陳○○共同承前偽造公
    印文及特種文書並持之以行使之概括犯意聯絡，由陳○○提
    供其照片1 張，再由甲○○在不詳地點以陳○○提供之照片
    偽造中華民國交通部製發之「戊○○普通輕型機車駕駛執照
    」1 張，並在其上偽造「交通部駕駛執照製發之章」公印文
    1 枚，以增加真實感，隨即交由陳○○持向前述「大時代視
    聽歌城」應徵行使而獲任用從事唱歌、陪酒之工作，甲○○
    則從中抽取仲介費用6 千元，並向賴○○收取3 萬元之代價
    。嗣於94年8 月13日凌晨0 時35分許，員警至上開視聽歌城
    臨檢時，賴○○及陳○○均出示甲○○交付之偽造普通輕型
    機車駕駛執照供警員查驗身分而行使之，足生損害於丁○○
    、戊○○及監理機關駕駛執照管理之正確性，惟因賴○○、
    陳○○均因年幼稚氣未脫，遭警當場識破，扣得以「丁○○
    」、「戊○○」名義偽造之普通輕型機車駕駛執照各1 張，
    而查悉上情。
二、案經臺北市政府警察局中山分局報告臺灣臺北地方法院檢察
    署呈請臺灣高等法院檢察署令轉臺灣士林地方法院檢察署檢
    察官偵查起訴。
    理  由
壹、證據能力部分：本件證人賴○○、陳○○、丁○○及庚○○
    均係被告以外之人，其4 人於警詢、臺北市展望家園詢問或
    偵訊時之陳述，性質上均屬被告以外之人在審判外所為之陳
    述，其中該4 人於警詢或臺北市展望家園詢問時所為陳述部
    分，雖查無刑事訴訟法第159 條之1 至第159 條之4 所定例
    外得為證據之情形，惟經被告於審判程序中同意作為證據，
    本院審酌前開言詞陳述作成時之情況，認為適當，依刑事訴
    訟法第159 條之5 第1 項，均得為證據。另賴○○、陳○○
    於偵訊時所為之陳述，係於偵查中向檢察官所為，並無顯不
    可信之情況，依刑事訴訟法第159 條之1 第2 項，亦得為證
    據，先予敘明。
貳、實體認定部分：
一、訊據被告甲○○固不否認其自稱己○○，從事酒店女服務員
    之經紀業務，惟矢口否認有前揭偽造公印文及特種文書並持
    以行使之犯行，辯稱：賴○○及陳○○於94年7 、8 月間分
    次來伊朋友經營位在新生南路1 段的一間民宅內之公司應徵
    陪侍工作，當時因該公司沒有人在，伊又是經紀人，所以就
    自己接下來，賴○○及陳○○來應徵時，自行出示丁○○、
    戊○○之駕駛執照，該2 張駕駛執照並非伊偽造云云。
二、本院查：
  (一)被告甲○○於94年7 月間為成年人，此見其年籍資料甚詳，
    其自稱「己○○」並從事酒店女服務人員經紀業務，則經其
    供承不諱，並有介紹切結書2 份附卷可證（見臺灣臺北地方
    法院檢察署94年度偵字第18580 號卷【以下簡稱偵18580 號
    卷】第16頁、臺灣臺北地方法院94年度少調字第536 號卷【
    以下簡稱少調卷】第16頁），堪予認定。
  (二)賴○○、陳○○於94年7 、8 月間，均為少年，此有其2人
    之年籍資料在卷可證。又被告明知賴○○、陳○○均係未滿
    16歲之未成年少女，此由證人賴○○於94年11月1 日偵訊時
    證稱：甲○○有向伊要證件，伊拿身分證給他看，他抄了一
    些資料後還給伊等語（見偵18580 號卷第76頁）及證人陳○○於94年8 月14日在臺北市展望家園時陳稱：面試時伊據實
    告知甲○○年籍資料（見偵18580 號卷第23頁），於94年11
    月23日偵訊時證稱：伊明確告知甲○○是79年次，他記下資
    料（見偵18580 號卷第104 頁），並於95年3 月8 日偵訊時
    證稱：因有年紀的問題…甲○○說要作證件，另要求伊留年
    齡、姓名、基本資料給他等語（見臺灣士林地方法院檢察署
    95年度偵字第81號卷【以下簡稱偵81號卷】第16頁）即可證
    明。況賴○○、陳○○2 人均稚氣未脫，此觀諸其2 人所持
    有之以丁○○、戊○○名義製作之駕駛執照上之照片，並參
    考賴○○身高為162 公分，體重為44公斤（見少調卷第84頁
    少年調查報告），陳○○身體158 公分、體重僅38公斤（見
    少調卷第103 頁少年調查報告），亦可證明，據此被告辯稱
    ，伊不知賴○○、陳○○未滿18歲云云，顯係卸責之詞，無
    可採信。
  (三)又被告為媒介賴○○及陳○○至酒店工作，並於酒店工作時
    應付警方臨檢，而於事實欄所載時間，在不詳地點先後要求
    賴○○、陳○○提供照片，以偽造中華民國交通部製發之丁○○及戊○○之普通輕型機車駕駛執照各1 張，且均在其上
    偽造「交通部駕駛執照製發之章」公印文1 枚以增加真實感
    ，並先後交由賴○○、陳○○持向位於臺北市○○區○○路
    40號4 樓之「大時代視聽歌城」應徵而獲任用從事唱歌、陪
    酒之工作，甲○○則從中各抽取仲介費用6 千元，另向賴○○、陳○○各收取3 萬元等情，則有下列證據可資證明，亦
    堪認定為真實，茲分別臚列並說明如下：
    (1)證人賴○○於94年10月26日臺灣臺北地法院少年法官訊問
      時陳稱：駕照是經紀甲○○發給伊的（見偵18580 號卷第
      85頁），另於94年11月1 日時偵訊證稱：伊在網路上得知
      可以陪酒賺錢，經網友介紹，而於7 月間打電話給甲○○
      ，並約在新生南路1 段一間民宅見面，…後來交1 張照片
      給甲○○，說要作證件，代價3 萬元，隔幾天甲○○就交
      給伊貼有照片之駕照，並帶伊去上班，拿駕照給老板及控
      台看（見偵18580 號卷第75~76 頁），復於95年2 月13日
      偵訊時證稱：伊到臺北市○○○路，由「奇軒」及甲○○
      負責面試，伊告知實際年齡，甲○○說可以作假證件，後
      來伊交照片給甲○○，甲○○不久就把丁○○的駕照給伊
      ，要伊說自己是丁○○，當天伊就去酒店上班…須付甲○○3 萬元代價，假證件是甲○○發給的等語（見偵81號卷
      第8~9 頁）。
    (2)證人陳○○於94年8 月14日在臺北市展望家園時陳稱：伊
      與賴○○一起前往位於新生南路一段民宅找００，由甲○○面試，…甲○○給伊1 張偽造證件，代價1 張3 萬元，
      日後從薪水扣（見偵18580 號卷第23頁），又於94年10月
      26日臺灣臺北地方法院少年法庭法官訊問時陳稱：戊○○
      之駕照是甲○○給的，代價3 萬元（見偵18580 號卷第87
      ~89 頁），復於94年11月23日偵訊時證稱：賴○○先去酒
      店上班，後來介紹伊去，賴○○帶伊到新生南路一間民宅
      找甲○○，…後來到中和拍照，又後來甲○○在新生南路
      將貼照片的駕照給伊，供作到大時代酒店上班使用，伊交
      給酒店老板，供警方查驗用，駕照是伊用3 萬元向甲○○
      購買，從薪水扣（見偵18580 號卷第104~105 頁），並於
      95年3 月8 日偵訊時證稱：賴○○先在網路上認識甲○○
      ，問伊要不要一起做，後來有年紀的問題…甲○○說要作
      證件，…後來伊去拍照把照片交給甲○○…他要求伊背戊○○的身分證號碼、基本資料給他聽等語（見偵81號卷第
      16~17 頁）。
    (3)證人庚○○亦於警詢時證稱：伊是大時代商務酒店（即大
      時代視聽歌城）之現場負責人，賴○○、陳○○在該酒店
      陪客人唱歌、清理桌面…2 人由伊面試查證身份，賴○○
      是持丁○○的普通輕型機車駕照來應徵、陳○○是持丙○○的普通輕型機車駕照來應徵等語（見偵18580 號卷第45
      ~46 頁）
    (4)證人賴○○、陳○○均係未成年少女，並自願前往酒店上
      班，且係主動向被告應徵，而經被告介紹，亦順利如願前
      往酒店上班，其2 人與被告非但並無重大夙怨，反而有合
      作依賴關係，衡情應無設詞誣陷被告之理，故其2 人迭次
      明確證述所持之駕駛係由渠等2 人交照片予被告，嗣由被
      告交付貼有交付照片之駕駛執照，供作應徵及應付警察臨
      檢之用，應屬真實可信。而證人庚○○前開證述亦與賴○○、陳○○所述相符，此外另有經己○○簽名之介紹切結
      書2 份在卷可資佐證（見偵18580 號卷第16頁、少調卷第
      16頁），應足採信。
    (5)由證號Ｚ000000000號證號查詢機車駕駛人結果（見偵81號
      卷第29頁）及證號Ｚ000000000號證號查詢機車駕駛人結果
      （從偵81號卷第30頁）各1 份，並比對賴○○所持以行使
      之丁○○輕型機車駕駛執照彩色影本（證號Ｚ000000000號
      ，見偵81號卷第40頁）及陳○○所持以行使之戊○○輕型
      機車駕駛執照彩色影本（證號Ｚ000000000號，見偵81號卷
      第39頁），再由證人丁○○於警詢時陳稱：伊只有重型機
      車駕駛執照，並無輕型機車駕駛執照等語（見偵81號卷第
      32頁），均可知前開2 證號所屬之人，均未考領普通輕型
      機車駕駛執照，交通部自不可能自行製發，是被告交付予
      賴○○及陳○○分別黏貼其2 人照片之丁○○、戊○○普
      通輕型機車駕駛執照，應不可能係以真正之交通部製發之
      駕駛執照加以變造，而係偽造，其上「交通部駕駛執照製
      發之章」，亦被告為增加偽造駕照之真實感而偽造無訛。
  (四)賴○○、陳○○雖因時間經過及對事情之演進過程記憶鬆散
    等因素，致就有關前往應徵、交付照片、取得偽造駕照之時
    間順序等細節之證述存有相當之齟齬，但其2 人既就駕照確
    係由其2 人提供照片予被告後，再由被告交付所持以行使之
    駕照等主要事實所述相符一致，則前開齟齬自不影響前開事
    實之認定。
  (五)賴○○、陳○○於94年8 月13日警詢時雖陳稱：駕照是在網
    路上向自稱太子的人買的，向甲○○應徵時提出證明自己身
    分等有利被告之陳述云云。然查，被告為賴○○、陳○○之
    經紀人，其從事酒店人力之仲介業務，復以偽造駕駛執照之
    方法掩飾旗下人員之身分，衡情早已為違法情事一旦遭查獲
    時，應如何應對預作防範，復參以賴○○及陳○○於94年8
    月13日凌晨為警查獲接受警方製作詢問製作筆錄時，被告亦
    已前往臺北市政府警察局中山分局中山一派出所製作筆錄，
    其2 人年少識淺，自難免感受經紀人之壓力，是其2 人於警
    詢所述，應係迴護被告之詞，而與事實不符，不能採信。
  (六)至被告另聲請喚證人乙○○到庭作證，以證實賴○○、陳○○於面試時即出示偽造之駕照云云。然經本院依被告陳報之
    證人地址傳喚證人乙○○，其一以原址查無此人遭退回，其
    二則於95年12月7 日寄存於慈福派出所，而本院進而依被告
    陳報之乙○○身分證字號進行查詢，惟結果並無該身分證字
    號之資料，此有本院戶籍資料查詢申請表及個人基本資料查
    詢結果各1 份在卷可稽（見本院卷第32~33 頁），被告所陳
    報之證人是否真實存在無從得知，亦無法傳喚，併予敘明。
三、綜上所述，本件事證明確，被告所辯並非可採，其犯行堪予
    認定，應依法論科。
四、按駕駛執照屬於品行能力服務相類證書之一種，為刑法第21
    2 條之特種文書。次按刑法上所謂公印或公印文，係專指表
    示公署或公務員資格之印信而言，即俗稱大印、小官章及其
    印文，最高法院69年臺上字第693 號著有判例可資參照，是
    駕駛執照上之「交通部駕駛執照製發之章」印文，屬同法第
    218 條第1 項之公印文。故核被告所為，係犯刑法第216 條
    、第212 條之行使偽造特種文書罪及第218 條第1 項之偽造
    公印文罪。其偽造之特種文書之低度行為，為行使之高度行
    為所吸收，不另論罪。其與賴○○、陳○○2 少年，就前揭
    行為，分別有犯意聯絡及行為分擔，應論以共同正犯。
五、按行為後法律有變更者，適用行為時之法律。但行為後之法
    律有利於行為人者，適用最有利於行為人之法律，刑法第2
    條第1 項定有明文，此為「從舊從輕」之比較，經查：
  (一)本件據以論罪之刑法第212 條第1 項罰金刑部分，於被告行
    為時，95年7 月1 日修正施行前刑法（以下簡稱修正前刑法
    ）第33條第5 款規定：「罰金：1 元以上。」修正後刑法第
    33條第5 款規定：「罰金：新台幣1 千元以上，以百元計算
    之。」比較修正前後規定，如量處罰金之最低額，修正前為
    銀元1 元即新臺幣3 元，修正後則為1 千元，自以修正前之
    規定，有利於被告。
  (二)被告行為時，修正前刑法第56條規定：「連續數行為而犯同
    一之罪名者，以一罪論。但得加重其刑至二分之一。」前開
    連續犯規定，業於94年1 月7 日修正同年2 月2 日公布刪除
    ，並於95年7 月1 日施行，此刪除雖非犯罪構成要件之變更
    ，但顯已影響行為人刑罰之法律效果，自屬法律有變更。而
    連續犯本質上應屬數罪，僅係基於訴訟經濟或責任吸收原則
    之考量，而論以一罪，並加重其刑至二分之一。刑法修正後
    將連續犯規定刪除，致修正後刑法已無連續犯規定可資適用
    ，原連續數行為，須以數罪併罰。修正前後，就詐欺集團成
    員之行為而言，顯有一次評價與多次評價之別，自應以修正
    前之規定，較為有利
  (三)被告行為時，修正前刑法第55條規定：「一行為而觸犯數罪
    名，或犯一罪而其方法或結果之行為犯他罪名者，從一重處
    斷。」被告行為後，修正後刑法第55條規定：「一行為而觸
    犯數罪名者，從一重處斷。但不得科以較輕罪名所定最輕本
    刑以下之刑。」已將犯一罪其方法或結果之行為犯他罪名從
    一重處斷之牽連犯規定刪除。按牽連犯之犯罪行為及法益之
    侵害均係複數，修正前刑法所定牽連犯之數行為，於本案之
    情形依修正後刑法規定須數罪併罰，故以修正前刑法第55條
    規定對於行為人較為有利。
  (四)按為「從舊從輕」之比較時，應就罪刑有關之共犯、未遂犯
    、想像競合犯、牽連犯、連續犯、結合犯，以及累犯加重、
    自首減輕暨其他法定加減原因（如身份加減）與加減例等一
    切情形，綜其全部罪刑之結果而為比較（最高法院95年第8
    次刑事庭會議決議參照），本件經綜合比較被告行為後之前
    揭法律變更，應以修正前刑法之規定，較有利於被告，自應
    依刑法第2 條第1 項前段，適用被告行為時之法律。準此，
    被告先後2 次共同偽造公印文犯行及先後數次共同行使偽造
    特種文書之犯行，均時間緊接，手法相同，所犯分別為構成
    要件相同之罪，顯均係基於概括犯意為之，為連續犯，各應
    依刑法第56條之規定論以一罪，並加重其刑。被告以共同連
    續偽造公印文之方法，達成共同連續行使偽造駕駛執照之目
    的，其共同連續偽造公印文之行為與共同連續行使偽造駕駛
    執照之行為，有方法與目的之牽連關係，為牽連犯，應依修
    正前刑法第55條規定，從一重之共同連續偽造公印文罪處斷
    。
六、按兒童及少年福利法已於92年5 月28日制定公布，並於同年
    月30日生效，其第70條第1 項前段規定：成年人教唆、幫助
    或利用兒童及少年犯罪或與之共同實施犯罪或故意對其犯罪
    者，加重其刑至二分之一。此項規定為少年事件處理法第85
    條第1 項之特別規定，依後法優於前法，特別法優於普通法
    之法律適用原則，自應優先於少年事件處理法適用。查被告
    與少年賴○○、陳○○共同實施犯罪，自應依兒童及少年福
    利法第70條第1 項前段規定，遞加重其刑。
七、爰審酌被告從事酒店女服務人員之仲介，為賺取仲介費用，
    而媒介未成年少女至聲色場所陪侍，復為掩飾未成年少女之
    身分，偽造公印文及特種文書，並推由未成年少女持之以行
    使，遂其目的，除損害丁○○、戊○○及監理機關之威信外
    ，復殘害國家幼苗，敗壞社會風氣，所生損害非輕，併其品
    行、生活狀況、智識程度，及犯罪後飾詞狡辯，不知悔悟等
    一切情狀，量處如主文所示之刑，以資儆懲。扣案以「丁○○」、「戊○○」名義偽造之普通輕型機車駕駛執照各1 張
    ，為共同被告所有，因本案犯罪所得之物，雖經臺灣臺北地
    方法院少年法庭發還予丁○○及戊○○，惟丁○○已將之寄
    回，尚未滅失，辛○○部分雖未寄回，然亦無證據證明已經
    滅失，故爰一體適用刑法第38條第1 項第3 款宣告沒收。而
    其上偽造之「交通部駕駛執照製發之章」各1 枚，因均已與
    偽造之輕型機車併同沒收，故不另依刑法第219 條之規定諭
    知沒收，併此敘明。
八、至被告行為時，修正前刑法第28條規定：「2 人以上共同『
    實施』犯罪之行為者，皆為正犯。」修正後則規定：「2 人
    以上共同『實行』犯罪之行為者，皆為正犯。」。所謂「實
    行」係指犯罪行為人從事構成要件之行為。「實施」則涵蓋
    實行、陰謀、預備、著手概念在內（即承認陰謀共同正犯、
    預備共同正犯），非僅侷限於直接從事犯罪構成要件之行為
    ，故解釋上包括「共謀共同正犯」。縱然「實行」較「實施
    」之意涵範圍窄，然倘採取「實質客觀說」或「犯罪支配理
    論」，均肯定共謀共同正犯之處罰。故修法後共謀共同正犯
    之處罰亦未廢除（94年1 月7 日刑法三讀修正立法說明參照
    ），修正前後之刑法第28條規定，對於被告2 人並無有利或
    不利之別。另被告行為時，刑法第212 條法定刑中關於「30
    0 元以下罰金」部分，應適用罰金罰鍰提高標準條第1 項前
    段，依行政院會銜司法院所定標準提高至10倍，經依現行法
    規所定貨幣單位折算新臺幣條例第2 條規定，折算為新臺幣
    後內容為：新臺幣9 千元以下罰金。而被告行為後，刑法施
    行法於95年6 月14日修正增訂第1 條之1 ，其第1 項、第2
    項前段規定：「中華民國94年1 月7 日刑法修正施行後，刑
    法分則編所定罰金之貨幣單位為新臺幣。94年1 月7 日刑法
    修正時，刑法分則編未修正之條文定有罰金者，自94年1 月
    7 日刑法修正施行後，就其所定數額提高為30倍」，據此刑
    法第212 條法定刑罰金部分已變更為：新臺幣9 千元以下罰
    金。修正增訂前後，其實質內容相同，並無有利不利之別，
    均無刑法第2 條第1 項新舊法比較之問題，應依一般法律適
    用之原則（最高法院95年度第21次刑事庭會議決議參照），
    適用裁判時之刑法第28條論以共同正犯，並依刑法施行法第
    1 條之1 第1 項、第2 項前段調整刑法第212 條之法定刑，
    附此敘明。
據上論斷，應依刑事訴訟法第299 條第1 項，兒童及少年福利法
第70條第1 項前段，刑法第2 條第1 項前段、第28條、修正前刑
法第56條、第216 條、第212 條、第218 條第1 項、第55條、第
38 條 第1 項第3 款，刑法施行法第1 條之1 第1 項、第2 項前
段，判決如主文。
本案經檢察官黃德松到庭執行職務。
中　　華　　民　　國　　96　　年　　1 　　月　　12　　日
                  刑事第五庭審判長法  官  周政達
                                  法  官  楊迺伶
                                  法  官  周群翔
以上正本證明與原本無異。
如不服本判決，應於判決送達後10日內，向本院提出上訴狀。
                                  書記官  劉育君
中　　華　　民　　國　　96　　年　　1 　　月　　12　　日
附錄本案論罪科刑法條全文：
中華民國刑法第216條
行使第210 條至第215 條之文書者，依偽造、變造文書或登載不
實事項或使登載不實事項之規定處斷。
中華民國刑法第212條
偽造、變造護照、旅券、免許證、特許證及關於品行、能力服務
或其他相類之證書、介紹書，足以生損害於公眾或他人者，處1
年以下有期徒刑、拘役或300 元以下罰金。
中華民國刑法第218條
偽造公印或公印文者，處5 年以下有期徒刑。
盜用公印或公印文足以生損害於公眾或他人者，亦同。
